【裁判字號】    95,勞再,2
【裁判日期】    950815
【裁判案由】    給付退休金差額等
【裁判全文】
臺灣高等法院民事判決                   95年度勞再字第2號
    再審原告    丙○○
    訴訟代理人  李文傑  律師
                林建鼎  律師
    再審被告    崇賢國際興業股份有限公司
    法定代理人  乙○○
    訴訟代理人  陳明    律師
上列當事人間給付退休金差額等事件，再審原告對於中華民國
94年2月22日本院93年度勞字第59號確定判決提起再審之訴，經
本院於95年8月1日言詞辯論終結，判決如下：
    主      文
再審之訴駁回。
再審訴訟費用由再審原告負擔。
    事      實
甲、再審原告方面：
一聲明：
(一)最高法院94年度台上字第979號裁定、本院93年度勞上字第59
  號確定判決（下稱「原確定判決」）關於後列第二項部分廢棄
  。
(二)再審被告應再給付再審原告新台幣（下同）2,077,455元，及
  自前訴訟程序起訴狀繕本送達再審被告翌日起至清償日止按年
  息5%計算之利息。
二陳述：
  原確定判決有民事訴訟法第496條第1項第10款「證人、鑑定人
  、通譯、當事人或法定代理人經具結後，就為判決基礎之證言
  、鑑定、通譯或有關事項為虛偽陳述者」、第1項第13款「當
  事人發現未經斟酌之證物或得使用該證物者」之再審事由，茲
  臚列理由如次：
(一)民事訴訟法第496條第1項第10款部分：
  證人陳山澤於前訴訟程序為虛偽之陳述，經伊向臺灣新竹地方
  法院檢察署（下稱新竹地檢署）告發，陳山澤坦承：訴外人陳
  崇賢人在國外，於簽立分業協議書時不在現場，且未述及有關
  再審原告之權益情事等語，證人即任職再審被告總監之吳昌伯
  於新竹地檢署90年度偵字第7023號詐欺案亦證稱：「這應該是
  90年8月間的事情，當時被告（即陳崇賢）的母親講，化工業
  務陳崇賢不能做，故要在8月底把化工業務轉給陳銘賢做，其
  實化工業務之前就是陳銘賢在做，只是把帳及實物掛在崇賢公
  司的名下，現在要把這些轉到大乘公司的名下，但陳崇賢說有
  關毒性化學物質的部分需要執照，他說等到拿到執照，再轉過
  去，在去年8月9日或10日，在北大路公司做股份移轉的時候，
  當時丙○○在場有說毒性物質應該可以移轉給第三人，他是在
  為他原來的老闆講話，我有告訴他說所謂的第三人也是有取得
  執照，故移交備忘錄第4點是增加上去的，這是在8月9日、10
  日以後所做的修改。」等語，足見陳山澤不可能在90年7月25
  日即能談論90年8月9日、10日才出現之移交備忘錄，陳山澤於
  90年7月25日若非談論「分業協議書」，則為何於該分業協議
  書註明90年7月25日，並以見證人身分簽名其上，而非簽名在
  所謂「移交備忘錄(一)」上？陳山澤之證言對再審被告顯有偏頗
  ，新竹地檢署雖認陳山澤所證與偽證罪構成要件不符，而為不
  起訴處分，惟檢察官未勘驗法庭錄音內容，伊已以前揭吳昌伯
  之筆錄為新事實、新證據，對陳山澤再行告發。又民事訴訟法
  第496條第2項所謂因證據不足以外之理由，而不能為有罪之確
  定判決，於前開不起訴處分亦應適用，亦即前開不起訴處分確
  以證據不足以外之理由，而為不起訴之處分。退步言之，就是
  否該當民事訴訟法第496條第2項之事由，法院亦得獨立判斷，
  不受不處分書形式上文字之拘束。
(二)民事訴訟法第496條第1項第13款部分：
  伊發現下列3項未經斟酌之證物，如在原訴訟程序提出，經法
  院斟酌，伊必可受較有利之裁判：
1.原確定判決推論訴外人大乘興業股份有限公司（下稱大乘公司
  ）於尚未取得毒性化學物品之營業許可前，暫以再審被告之名
  義對外處理有關毒性化學物品，惟90年6月8日毒性化學物質單
  次運送聯單第三聯（下稱系爭90年6月8日運送聯單）與所謂「
  毒性化學物質運作紀錄表」不同，其上記載「所有人」為再審
  被告，並未記載運送人為訴外人大乘公司，可證明大乘公司僅
  為起運地點而已，伊至少於90年6月8日仍為再審被告之受僱人
  ，當時伊已滿55歲，工作亦滿15年以上，已符合自請退休之條
  件。
2.原確定判決認定兩造於89年12月31日即合意終止勞動契約，惟
  伊於95年5月1日向勞工保險局取得勞工保險被保險人投保資料
  表（下稱系爭投保資料表），可證明伊係於90年8月31日遭再
  審被告核退勞工保險，兩造至少於90年8月31日前仍有勞動契
  約關係存在。
3.原確定判決認定伊並非遭片面解僱，而係兩造合意終止勞動契
  約，並約定伊改歸屬予大乘公司，伊自89年12月31日起即應由
  訴外人大乘公司負責，惟伊尋獲91年5月24日所得申報資料（
  下稱系爭所得申報資料），並未見大乘公司之扣繳憑單，足見
  伊並無於90年間轉而受僱於大乘公司之情事，原確定判決上開
  認定，亦有未合。
三證據：提出臺灣新竹地方法院（下稱新竹地院）91年度勞訴字
  第18號判決、本院93勞上字第59號判決、最高法院94年度台上
  字第979號裁定、系爭90年6月8日運送聯單、刑事陳報狀、新
  竹地檢察署90年度偵字第7023號91年3月26日訊問筆錄、系爭
  投保資料表、系爭所得申報資料、再行告發狀影本各1件為證
  ，並聲請訊問證人甲○○○，及向新竹地檢署調取94年度交查
  字第183號偵查卷。
乙、再審被告方面：
一聲明：再審之訴駁回。
二陳述：
(一)按「前項第七款至第十款情形，以宣告有罪之判決或處罰鍰之
  裁定已確定，…得提起再審之訴。」，民事訴訟法第496條第2
  項定有明文。查再審原告向新竹地檢署對陳山澤提起刑事偽證
  之告發，業經該署以陳山澤「結證內容與偽證罪構成要件有別
  ，難遽以該罪相繩。此外復查無積極事證足認被告涉犯前揭罪
  嫌…是應認其犯罪嫌疑不足」為由，為不起訴處分，依上開規
  定，再審原告自不得依同法第496條第1項第10款規定，提起再
  審之訴。
(二)又依民事訴訟法第496條第1項第13款規定，當事人發現未經斟
  酌之證物，以如經斟酌可受較有利益之裁判為限，故在解釋上
  該證物應具有新穎性及影響性始足當之。申言之，在前審已經
  有提出相仿之證物，即不能認為在審判時未經發現或未及提出
  或審酌，且該項證據亦須在客觀上顯可動搖原確定判決之基礎
  ，始為該項所謂之新證物。經查：
1.系爭90年6月8日運送聯單部分：
  再審原告所提系爭90年6月8日運送聯單與其於本院前訴訟程序
  所提出之毒性化學物質運作紀錄表之性質相同，待證事實亦同
  ，原確定判決既認定：「崇賢公司辯稱於大乘公司尚未取得毒
  性化學物品之營業許可前，暫以崇賢公司之名義對外處理有關
  毒性化學物品之事宜等語，尚非無據，自難僅憑上訴人以崇賢
  公司之毒化物專責人員名義從事毒化物之申報，及對新竹縣政
  府辭任崇賢公司之毒化物專責人員之日期，認定兩造勞動契約
  終止日期。」等語，系爭90年6月8日運送聯單即使在原訴訟程
  序提出，經法院斟酌，再審原告亦難受較有利益之裁判，與民
  事訴訟法第496條第1項第13款要件不合。
2.系爭投保資料表部分：
  再審原告所提系爭投保資料表，業經前訴訟程序第一審法院於
  92年4月24日調取，原確定判決並已加以審酌，故該項證據亦
  與民事訴訟法第496條第1項第13款要件不符。
3.系爭所得申報資料部分：
  按「有下列各款情形之一者，得以再審之訴對於確定終局判決
  聲明不服。但當事人已依上訴主張其事由或知其事由而不為主
  張者，不在此限。」，民事訴訟法第496條第1項但書定有明文
  。查再審原告所提系爭所得申報資料，其申報納稅義務人為再
  審原告本人，申報時間為91年5月24日，而納稅義務人每年均
  須申報綜合所得稅，稅務機關亦會留存申報資料，此為再審原
  告所明知，且其90年度之薪資究應由何公司發放，其亦於前訴
  訟程序一再主張，乃其竟未聲請法院向稅務機關調閱前述申報
  資料，依上開規定，自不得提起再審之訴。又原確定判決對再
  審原告主張其報稅資料並無大乘公司之扣繳憑單一節已加以審
  酌，故該項證據亦與民事訴訟法第496條第1項第13款要件不符
  。
三證據：提出毒性化學物質運作紀錄申報表、新竹地檢署95年度
  偵字第122號不起訴處分書、90年10月5日毒性化學物質單次運
  送聯單（下稱系爭90年10月5日運送聯單）、新竹地院91年度
  勞訴字第18號判決書第16、17頁影本各1件為證。
丙、本院依職權調閱前訴訟程序歷審卷宗，及新竹地地檢署95年
    度偵字第122號、94年度交查字第183號偵查卷。
    理      由
一再審原告依民事訴訟法第496條第1項第10款「證人、鑑定人
  、通譯、當事人或法定代理人經具結後，就為判決基礎之證言
  、鑑定、通譯或有關事項為虛偽陳述者」規定提起再審部分：
  按以民事訴訟法第496條第1項第10款為再審理由，提起再審之
  訴，依同條第2項規定，以證人就為判決基礎之證言，為虛偽
  陳述，經宣告有罪之判決已確定，或其刑事訴訟不能開始或續
  行非因證據不足者為限，始得提起。再審原告主張：證人陳山
  澤於前訴訟程序為虛偽之陳述，原確定判決有民事訴訟法第
  496條第1項第10款再審事由云云，惟再審原告向新竹地檢署告
  發證人陳山澤偽證，新竹地檢署95年度偵字第122號係以陳山
  澤於新竹地院91年度勞訴字第18號民事事件中之結證內容與偽
  證罪之構成要件有別，且其犯罪嫌疑不足為由為不起訴處分，
  業經本院調取該卷核閱屬實。再審原告雖主張檢察官未勘驗法
  庭錄音內容，不無疏失，伊業以吳昌伯之筆錄為新事實、新證
  據，對陳山澤再行告發，本院得獨立判斷，不受該不處分書形
  式上文字之拘束云云，惟其所提及之證人陳山澤偽證既非已受
  刑事有罪判決確定，亦非所涉之刑事訴訟程序因證據不足以外
  之理由不能開始或續行，依事訴訟法第496條第1項第10款提起
  本件再審之訴，與上開規定之要件不合，應予駁回。
二再審原告依民事訴訟法第496條第1項第13款「當事人發現未經
  斟酌之證物或得使用該證物者」規定提起再審部分：
(一)按民事訴訟法第496條第1項第13款規定，對於確定終局判決，
  當事人發現未經斟酌之證物或得使用該證物，如經斟酌可受較
  有利益之裁判者，得提起再審之訴。故當事人提出之新證物，
  倘經斟酌，仍不足動搖原確定判決之基礎者，即不得據為本款
  所定之再審事由。而所謂當事人發現未經斟酌之證物或得使用
  該證物，係指在前訴訟程序不知有該證物，現始知之，或雖知
  有此而不能使用，現始得使用者而言（最高法院32年上字第
  1247號判例意旨參照）。若所稱證物在前訴訟程序言詞辯論終
  結前尚不存在，即與該款所謂證物尚有未符，又若在前訴訟程
  序即已聲明之證據為法院所不採，或當事人早知有此證物得使
  用而不使用，即無所謂發見，亦與上開發見未經斟酌之證物有
  間，均不得依上開規定提起再審之訴。
(二)再審原告主張：系爭90年6月8日運送聯單與所謂「毒性化學物
  質運作紀錄表」不同，其上記載「所有人」為再審被告，並未
  記載運送人為訴外人大乘公司，可證明大乘公司僅為起運地點
  而已，伊至少於90年6月8日仍為再審被告之受僱人，當時伊已
  滿55歲，工作亦滿15年以上，已符合自請退休之條件；又系爭
  投保資料表可證明伊係於90年8月31日遭再審被告核退勞工保
  險，兩造至少於90年8月31日前仍有勞動契約關係存在；再系
  爭所得申報資料未見大乘公司之扣繳憑單，足見伊並無於90年
  間轉而受僱於大乘公司之情事，上開3項證物如經斟酌，再審
  原告必可受有利之裁判，為此依民事訴訟法第496條第1項第13
  款規定提起再審之訴等語，並提出系爭90年6月8日運送聯單、
  投保資料表、所得申報資料各1件為證，惟查：
1.系爭90年6月8日運送聯單部分：
  再審原告提出系爭90年6月8日運送聯單，主張：系爭90年6月
  8日運送聯單記載「所有人」為再審被告，並未記載運送人為
  訴外人大乘公司，可證明大乘公司僅為起運地點而已，伊至少
  於90年6月8日仍為再審被告之受僱人云云，惟再審原告於前訴
  訟程序曾提出91年1月5日毒性化學物質運作紀錄申報表、91
  年1月15日辭任毒化物專責人員職務公文、系爭90年10月5日運
  送聯單（見新竹地院91年度勞訴字第18號卷第91、92、138頁
  ），主張：伊係於91年1月15日始自向新竹縣政府環境保護局
  辭任崇賢公司之毒化物專責人員職務，故其於崇賢公司任職至
  91年1月15日為止云云，為前訴訟程序法院所不採，原確定第
  二審判決並以：「…上訴人固提出91年1月5日毒性化學物質運
  作紀錄申報表、辭任毒化物專責人員職務公文，毒產化學物質
  單次運送聯單…，主張其係91年1月15日始自向新竹縣政府環
  境保護局辭任崇賢公司之毒化物專責人員職務，故其於崇賢公
  司任職至91年1月15日為止云云。惟查，依系爭移交備忘錄第1
  條、第2條第3項約定，化工部門業務雖移歸大乘公司經營，惟
  在大乘公司尚未取得主管機關毒性產品營業許可前，如有進口
  需要時，崇賢公司願意協助辦理，而證人吳昌伯亦在上開刑事
  偵查案件中證稱：陳崇賢說有關毒性化學物質的部分需要執照
  ，他說等拿到執照再轉過去等語（見原審卷第153頁），堪認
  崇賢公司辯稱於大乘公司尚未取得毒性化學物品之營業許可前
  ，暫以崇賢公司之名義對外處理有關毒性化學物品之事宜等語
  ，尚非無據，自難僅憑上訴人以人崇賢公司之毒化物專責人員
  名義從事毒化物之申報，及對新竹縣政府辭任崇賢公司之毒化
  物專責人員之日期，認定兩造勞動契約終止日期。…」等語（
  見本院93勞上字第59號判決第7、8頁），駁回再審原告之主張
  ，茲再審原告又提出系爭90年6月8日運送聯單，縱經前訴訟程
  序法院斟酌，亦不足使再審原告受較有利之裁判，再審原告以
  此為新證據，提起本件再審之訴，揆諸前開說明，即有未合。
2.系爭投保資料表部分：
  系爭投保資料表係於前訴訟程序94年1月25日言詞辯論終結後
  之95年5月1日後所製作，顯係於前訴訟程序言詞辯論終結後始
  存在，而再審原告提出系爭投保資料表，係為證明其於90年8
  月31日始遭再審被告核退勞工保險，兩造至少於90年8月31日
  前仍有勞動契約關係存在之事實，惟前訴訟程序第一審法院曾
  向勞工保險局調閱再審原告之勞工保險被保險人投保資料表，
  並提示予再審原告，經其表示無意見（見新竹地院91年度勞訴
  字第18號卷第164、186、187頁），足見再審原告早知有此證
  物得使用而不使用，況原確定第二審判決亦以：「…至於勞保
  之退保日期，核屬崇賢公司、大乘公司行政事宜，尚不足據以
  認定上訴人及崇賢公司合意終止勞動契約之時間。…」等語（
  見本院93勞上字第59號判決第8、9頁），駁回再審原告之主張
  ，足見再審原告之主張在前訴訟程序即已為法院所不採，茲再
  審原告又提出系爭投保資料表，依前揭說明，均不符民事訴訟
  法第496條第1項第13款之再審事由。
3.系爭所得申報資料部分：
  再審原告提出系爭所得申報資料，係為證明系爭所得申報資料
  並無大乘公司90年度扣繳憑單，再審原告並無於90年間轉而受
  僱於大乘公司之事實，惟系爭所得申報資料係申報納稅義務人
  之再審原告所製作，再審原告未能證明於原確定判決言詞辯論
  終結前不知有此證物致未提出供原確定判決斟酌，已有未合，
  況前訴訟程序第一審法院亦曾向國稅局新竹分局調取再審原告
  之89、90年度之薪資所得資料，經該局函附89、90年度扣繳憑
  單，由第一審法院提示予再審原告表示意見（見新竹地院91年
  度勞訴字第18號卷第166至168、186、187頁），足認再審原告
  早知有此證物，再審原告又未證明當時有不得使用，今始得使
  用情事，依首揭說明，均不符民事訴訟法第496條第1項第13款
  之再審事由。
三綜上所述，再審原告以原確定判決有民事訴訟法第496條第1項
  第10款、第13款規定之再審理由，提起本件再審之訴，為無理
  由，應予駁回。
四本案事證已臻明確，兩造其餘主張、陳述及所提之證據，經審
  酌後認與判決結果不生影響，爰不一一論述，附此敘明。
五據上論結，本件再審之訴為無理由。依民事訴訟法第78條，判
  決如主文。
中    華    民    國    95    年    8    月    15    日
                    民事第九庭
                        審判長法  官 黃熙嫣
                              法  官 楊力進
                              法  官 李昆曄
正本係照原本作成。
如不服本判決，應於收受送達後20日內向本院提出上訴書狀，其
未表明上訴理由者，應於提出上訴後20日內向本院補提理由書狀
（均須按他造當事人之人數附繕本）上訴時應提出委任律師或具
有律師資格之人之委任狀；委任有律師資格者，另應附具律師資
格證書及釋明委任人與受任人有民事訴訟法第466條之1第1項但
書或第2項（詳附註）所定關係之釋明文書影本。
中    華    民    國    95    年    8     月    30    日
                              書記官 鎖瑞嶺
附註：
民事訴訟法第466條之1（第1項、第2項）：
對於第二審判決上訴，上訴人應委任律師為訴訟代理人。但上訴
人或其他法定代理人具有律師資格者，不在此限。
上訴人之配偶、三親等內之血親、二親等內之姻親，或上訴人為
法人、中央或地方機關時，其所屬專任人員具有律師資格並經法
院認為適當者，亦得為第三審訴訟代理人。


司法院資訊處製作；財團法人民間司法改革基金會備份。
